臺灣臺東地方法院刑事判決
109年度金訴字第20號
公  訴  人  臺灣臺東地方檢察署檢察官
被      告  謝武岐



上列被告因違反洗錢防制法等案件，經檢察官提起公訴（109年
度偵字第1591號），本院判決如下：
    主  文
丙○○幫助犯詐欺取財罪，累犯，處有期徒刑伍月，如易科罰金，
以新臺幣壹仟元折算壹日。
    事  實
一、丙○○得預見金融機構帳戶之存摺、提款卡，暨據以辨識提款
    卡持用人與帳戶設立人係屬同一之密碼，均係個人身分、交
    易上之重要憑信物件與資料，為個人財產、信用之表徵，具
    個人專屬性，無論出於何動機，倘率爾交付不熟識之人使用
    ，將有遭詐騙集團利用為遂行詐欺取財犯罪工具之高度可能
    ，竟仍於網際網路得知放貸訊息後，為順利申辦貸款，即基
    於縱經詐騙集團持以遂行詐欺取財犯罪，亦不違背其本意之
    幫助詐欺取財之不確定故意，按身分不詳、使用行動電話通
    訊軟體「LINE」暱稱「鄭經理」之人之指示，於民國109年4
    月5日23時2分許，在臺東縣○○市○○路000號1樓「統一超商-
    享溫馨門市」，利用「交貨便」服務，將其女兒謝○芸（106
    年4月生，真實姓名、年籍均詳卷）所申設中華郵政股份有
    限公司臺東大同路郵局帳號：0261******1499號帳戶（真實
    帳號詳卷；下稱本案帳戶）之存摺、提款卡，均寄交至不詳
    處所，並利用行動電話通訊軟體「LINE」告知「鄭經理」前
    開提款卡之密碼（本院按：前開存摺、提款卡暨其密碼，下
    合稱本案帳戶資料），而容任「鄭經理」恣意使用本案帳戶
    。其後「鄭經理」暨所屬詐騙集團旗下成員即共同意圖為自
    己不法之所有，基於詐欺取財之犯意聯絡，推由不詳成員先
    自109年4月9日16時25分許起，接續撥打電話予乙○○，佯為
    「小三美日」、郵局客服人員表示：因誤設重複扣款，需須
    按指示操作ATM解除云云，致其陷於錯誤，因而先後於同（9
    ）日17時7分許、17時10分許、17時32分許、18時5分許，各
    在己身住處、桃園市○○區○○路000號「中國信託商業銀行-南
    桃園分行」，以網路轉帳、跨行存款之方式，匯款4萬9,985
    元、4萬9,985元、2萬9,985元、1萬5,985元至本案帳戶內；
    再利用本案帳戶資料，將所詐得款項提領殆盡。嗣經乙○○察
    覺有異，乃為警據報循線查悉上情。
二、案經乙○○訴由桃園市政府警察局桃園分局函轉臺東縣警察局
    臺東分局報告臺灣臺東地方檢察署檢察官偵查起訴。
    理  由
壹、證據能力部分
    本判決所引用之供述證據，其中屬傳聞證據者，縱無刑事訴
    訟法第159條之1至第159條之4或其他規定之傳聞證據例外情
    形，因均經當事人於法院調查證據時，知有同法第159條第1
    項不得為證據之情形，而未於言詞辯論終結前聲明異議，本
    院審酌上開證據作成時，亦無事證顯示各該陳述之作成時、
    地與週遭環境，有何致令陳述內容虛偽、偏頗及與法定程序
    相違等情事，認為適當，依同法第159條之5規定，屬傳聞法
    則例外，有證據能力；至其餘非供述證據，經查尚乏事證足
    認係實施刑事訴訟程序之公務員違背法定程序所取得，亦未
    經當事人於本院審判程序中有所爭執，同有證據能力。
貳、實體部分 
一、認定犯罪事實之理由暨所憑證據
    訊據被告矢口否認涉有何幫助詐欺取財之犯行，辯稱：伊否
    認犯罪，之所以會提供本案帳戶資料予「鄭經理」，係因為
    伊要借款還貸款，且當時已經被債務壓到神智不清、頭昏腦
    脹，無法思考，才會被騙，後來於109年4月10日也有去報案
    云云（臺灣臺東地方法院109年度金訴字第20號刑事一般卷
    宗【下稱本院卷】第49頁、第215至216頁、第219頁）。本
    院茲判斷如下：
（一）按刑法上之故意，分為直接故意（或稱積極故意、確定故
      意）與間接故意（或稱消極故意、不確定故意）二種；前
      者係指行為人主觀上明知其行為將發生某種犯罪事實，卻
      有使該犯罪事實發生之積極意圖而言；而後者則指行為人
      並無使某種犯罪事實發生之積極意圖，但其主觀上已預見
      因其行為有可能發生該犯罪事實，惟縱使發生該犯罪事實
      ，亦不違背其本意而容許其發生之謂（最高法院101年度
      台上字第1084號判決參照）。
（二）查：1、被告於網際網路得知放貸訊息後，為順利申辦貸
      款，即按身分不詳、使用行動電話通訊軟體「LINE」暱稱
      「鄭經理」之人之指示，於109年4月5日23時2分許，在臺
      東縣○○市○○路000號1樓「統一超商-享溫馨門市」，利用
      「交貨便」服務，將本案帳戶之存摺、提款卡，均寄交至
      不詳處所，並利用行動電話通訊軟體「LINE」告知「鄭經
      理」前開提款卡之密碼；及：2、其後「鄭經理」暨所屬
      詐騙集團旗下成員即共同意圖為自己不法之所有，基於詐
      欺取財之犯意聯絡，推由不詳成員先自109年4月9日16時2
      5分許起，接續撥打電話予乙○○，佯為「小三美日」、郵
      局客服人員表示：因誤設重複扣款，需須按指示操作ATM
      解除云云，致其陷於錯誤，因而先後於同（9）日17時7分
      許、17時10分許、17時32分許、18時5分許，各在己身住
      處、桃園市○○區○○路000號「中國信託商業銀行-南桃園分
      行」，以網路轉帳、跨行存款之方式，匯款4萬9,985元、
      4萬9,985元、2萬9,985元、1萬5,985元至本案帳戶內；再
      利用本案帳戶資料，將所詐得款項提領殆盡等節，均為被
      告所不爭執（本院卷第50頁、第215至216頁），並有證人
      即告訴人乙○○於警詢時之證述、內政部警政署反詐騙諮詢
      專線紀錄表、桃園市政府警察局桃園分局中路派出所受理
      詐騙帳戶通報警示簡便格式表、金融機構聯防機制通報單
      、桃園市政府警察局桃園分局中路派出所受理各類案件紀
      錄表、中華郵政股份有限公司109年5月8日東營字第10900
      00232號函（暨所附開戶基本及交易明細資料）各1份（臺
      東縣警察局臺東分局信警偵字第1090014611號刑案偵查卷
      宗【下稱警卷】第8至9頁、第11至12頁、第13頁、第14頁
      、第21頁、第22至32頁）及行動電話網路轉帳紀錄（臺幣
      活存明細）擷取畫面3張（警卷第17至18頁）在卷可稽，
      是此等部分之事實，堪以認定。
（三）次查被告業曾於網際網路得知放貸訊息後，為順利申辦貸
      款，即於107年9月27日某時許，寄交己身所申設中華郵政
      股份有限公司臺東大同路郵局帳號之提款卡，併提供其密
      碼予不熟識之人，因而經認涉犯刑法第30條第1項、第339
      條第1項、洗錢防制法第14條第1項之幫助詐欺取財、洗錢
      等罪嫌（下稱前案），末經臺灣臺東地方檢察署認其罪嫌
      不足而以108年度偵字第1945號為不起訴處分確定等節，
      均經本院職權調閱案卷確認無訛，而被告前案所為經核與
      其本件涉案原因、行為態樣等犯罪情節幾近一致，此先予
      指明；再考諸被告於前案警詢時所述：「（問：你是否知
      道帳戶存簿、提款卡及密碼為個人重要資料且關乎個人財
      產金融信用？你為何要將帳戶提款卡及密碼寄給不認識人
      ？你是否知道你寄給不認識人的帳戶提款卡及密碼有可能
      作為對不特定人詐欺之犯罪工具？）知道。當時沒有想那
      麼多因為當時缺錢。我原先不知道。」等語（臺東縣警察
      局臺東分局信警偵字第1080017273號刑案偵查卷宗第6頁
      ），明顯可知其於經警通知到案接受詢問後，對於倘將金
      融機構帳戶之存摺、提款卡及據以辨識持用人與帳戶設立
      人同一之密碼提供予不熟識之人，極可能遭詐騙集團利用
      為遂行詐欺取財犯罪工具之事實，已有所知悉，兼衡以被
      告前案、本件涉案各節係屬相近如前，則其得預見倘將本
      案帳戶資料提供予身分不詳之「鄭經理」，將有遭「鄭經
      理」暨所屬詐騙集團利用為遂行詐欺取財犯罪工具之高度
      可能，當至為灼然，此併參以被告於本院審判期日時亦自
      陳有：當時「鄭經理」有叫伊放心，因為伊有對其表示曾
      因提供帳戶卡到案子，所以會怕，不過即便「鄭經理」要
      伊放心，還是會怕等語（本院卷第215至216頁），業對本
      案帳戶資料恐遭不法使用有所擔憂，同可自明。
（四）再查被告既有本案帳戶資料可能遭「鄭經理」暨所屬詐騙
      集團利用為遂行詐欺取財犯罪工具之預見，併有因前案而
      親歷司法偵查程序、不起訴處分之經驗如前，則其於向「
      鄭經理」貸款時，理應謹慎以對，甚嚴加防備，竟猶未對
      「鄭經理」之真實身分、何以需提供本案帳戶資料之合理
      性，或本案帳戶資料取回之時日、方式等情詳加查證、確
      認，乃至於向司法機關先行諮詢，此迭經被告於警詢及本
      院審判期日時自承在卷（警卷第4至5頁，本院卷第216頁
      ），反僅於聽信未曾謀面而單使用行動電話通訊軟體「LI
      NE」進行聯繫之「鄭經理」之一面之詞，即率爾提供本案
      帳戶資料，顯足認被告主觀上對於本案帳戶資料之脫離掌
      控、「鄭經理」後續不法使用等風險，係採取放任之態度
      ；尤查被告提供本案帳戶資料予「鄭經理」前，本案帳戶
      並未有何存款存在，有交易明細1份（警卷第27頁）在卷
      可憑，則即便本案帳戶資料最終確係遭「鄭經理」暨所屬
      詐騙集團濫用如前，被告所可能蒙受之財產上損失應極其
      有限，反之，倘「鄭經理」所述貸款情事為真，其將獲有
      所貸得款項之利益，損益要非相當，是被告仍選擇提供本
      案帳戶資料予「鄭經理」，顯係經其利益權衡、風險評估
      之結果，確實心存僥倖，具有嘗試、容任之心態無疑；是
      以，被告對於本案帳戶資料可能遭「鄭經理」暨所屬詐騙
      集團利用為遂行詐欺取財犯罪工具之風險，既係放任、容
      任，使該風險處於隨時得實現之狀態，亦即全然未加管控
      、防範，則該風險實現之結果不違背其本意，係為被告所
      容許者，當至為明確。
（五）從而，被告既得預見本案帳戶資料可能遭「鄭經理」暨所
      屬詐騙集團利用為遂行詐欺取財犯罪之工具，且該結果之
      發生亦不違反其本意而為所容許者，則揆諸首開說明，被
      告主觀上具有幫助詐欺取財之不確定故意，要無疑義。
（六）又被告雖辯稱：伊係為借款還貸款，方提供本案帳戶資料
      予「鄭經理」，且嗣後也有去報案云云；然本院核被告所
      辯各節仍不足為其有利之認定，理由如下：
　 1、按「動機」係指引致外在行為的內在原因，與「犯罪故意
      」乃行為人對於實現客觀構成犯罪事實之認知與實現不法
      構成要件之意欲，有所不同，一行為可能由一個或數個動
      機所引起，不同行為亦可能起於同一動機（最高法院99年
      度台上字第166 號判決參照），二者有別，是行為人所為
      犯行縱出於正當甚或係可堪憐憫之良善動機，仍僅為量刑
      時之審酌事項，尚不能執此遽謂其欠缺「犯罪故意」；基
      此，縱被告係為借款還貸款，始提供本案帳戶資料如前，
      然揆諸前開說明，「動機」、「犯罪故意」既屬二事，自
      猶不得執此借款償還貸款之「動機」，而逕否認其主觀上
      具有幫助他人詐欺取財犯罪之「犯罪故意」。
 　2、查被告曾於109年4月10日，前往臺東縣警察局臺東分局寶
      桑派出所向派出所警員報案，並稱：「我於臉書上看到借
      貸網想要貸款，誤信對方所言，將存摺及提款卡交付他人
      後帳戶遭警示，始驚覺遭人詐騙得逞，故至派出所製作詢
      問調查筆錄。」等語，有臺東縣警察局臺東分局109年11
      月20日信警偵字第1090032764號函（暨所附報案資料）1
      份（本院卷第77至91頁）在卷可參，固堪認定；然本院核
      被告前往臺東縣警察局臺東分局寶桑派出所向派出所警員
      報案時間，係後於「鄭經理」暨所屬詐騙集團遂行事實欄
      一所載詐欺取財犯罪之日，則得否以其事後之報案行為，
      逕推認被告於提供本案帳戶資料予「鄭經理」時，主觀上
      未有幫助他人詐欺取財犯罪之「犯罪故意」，顯值存疑；
      尤參以被告於本院審判期日時，尚自承有：伊曾因提供帳
      戶卡到案子，所以會怕，即便「鄭經理」要伊放心，還是
      會怕，寄出去就來不及了等語（本院卷第215至216頁），
      則倘其確無幫助他人詐欺取財犯罪之「犯罪故意」，理應
      會於提供本案帳戶資料不久，旋前往警察機關尋求協助、
      再次確認，竟係反遲至所述發現本案帳戶經通報為警示帳
      戶之時，方為前開行為，當亦無從依此事後報案之行為，
      即為被告有利之推斷。
（七）至被告於警詢時另陳稱有：本案帳戶係伊申請來領取兒童
      補助款使用的等語（警卷第2頁）；然查本案帳戶資料經
      提供予「鄭經理」前，本案帳戶並未有何存款存在，業經
      本院認定在前，復參諸被告於警詢時同供陳有：伊於109
      年4月10日發現本案帳戶出現異常狀況後，即至臺東市公
      所更改受款帳戶資料等語（警卷第6頁），亦足知兒童補
      助款項受領帳戶並非不得依申請進行變更，是即便本案帳
      戶係經被告申請以供受領兒童補助款項使用，仍難認與被
      告決意提供本案帳戶資料與否具有重要影響，自亦無足資
      為其有利之認定，併此指明之。
（八）綜上所述，本件事證已臻明確，被告所辯復無足採，其事
      實欄一所載之幫助詐欺取財之犯行，洵堪認定，應予依法
      論科。
二、論罪科刑之法律適用　
（一）論罪
   1、按刑法上之幫助犯，係對於犯罪與正犯有共同之認識，並
      以幫助之意思，對於正犯資以助力，而未參與實施犯罪之
      行為者而言（最高法院75年度台上字第1509號、88年度台
      上字第1270號裁判要旨參照）；故如未參與實施犯罪構成
      要件之行為，且係出於幫助之意思提供助力，即屬幫助犯
      而非共同正犯。查被告雖提供本案帳戶資料予「鄭經理」
      ，使「鄭經理」暨所屬詐騙集團得以遂行事實欄一所載之
      詐欺取財犯行，然被告單純提供本案帳戶資料之行為，尚
      非與詐欺取財犯行相當，亦無其他積極證據足為其確有參
      與對證人乙○○為詐欺取財之構成要件行為，或與「鄭經理
      」暨所屬詐騙集團互有犯意聯絡之證明，則被告本件所為
      僅係對實行詐欺取財犯行之「鄭經理」暨所屬詐騙集團資
      以助力，揆諸前揭說明，應論以幫助犯。
   2、是核被告所為，係犯刑法第30條第1項前段、第339條第1
      項之幫助犯詐欺取財罪。
   3、至公訴意旨雖認被告本件所犯亦該當洗錢防制法第14條第
      1項之洗錢罪；然按行為人提供金融帳戶提款卡及密碼予
      不認識之人，非屬洗錢防制法第2條所稱之洗錢行為，不
      成立同法第14條第1項一般洗錢罪之正犯，業經最高法院 
      108年度台上大字第3101號裁判要旨闡釋明確，是公訴意
      旨此部分論罪，自有未妥，且此既經公訴意旨認與被告前
      開有罪（即對證人乙○○犯刑法第30條第1項前段、第339條
      第1項之幫助詐欺取財罪）部分，具有想像競合犯之裁判
      上一罪關係，本院爰不另為無罪之諭知。
　 4、又按行為人提供金融帳戶提款卡及密碼予不認識之人，倘
      其主觀上認識該帳戶可能作為收受及提領特定犯罪所得使
      用，他人提領後即產生遮斷資金流動軌跡以逃避國家追訴
      、處罰之效果（下稱掩飾犯罪效果），仍基於幫助之犯意
      而提供，應論以幫助犯洗錢防制法第14條第1項之一般洗
      錢罪，固亦經最高法院108年度台上大字第3101號裁判要
      旨闡釋在案。惟本院審酌被告雖得預見所提供之本案帳戶
      資料，可能遭「鄭經理」暨所屬詐騙集團利用為遂行詐欺
      取財之犯罪工具，然此尚與其亦得預見本案帳戶將生掩飾
      犯罪效果有別，亦即二者關聯固屬密切，仍非一致，自不
      得逕予相提並論；且經核閱案卷後，並未見有何足肯認被
      告確實得預見所提供之本案帳戶資料將生掩飾犯罪效果之
      積極證據存在，甚未見其於前案司法偵查程序中，亦有經
      具體告知所提供之金融機構帳戶，可能生掩飾犯罪效果之
      情形，是本院自難認被告本件所犯同時該當刑法第30條第
      1項前段、洗錢防制法第14條第1項之幫助洗錢罪，附此指
      明之。　　　
（二）刑之加重、減輕
   1、查被告前因公共危險案件，經本院以103 年度東交簡字第
      12號判決處有期徒刑3月確定，於105年1月14日易科罰金
      執行完畢，有臺灣高等法院被告前案紀錄表1份（本院卷
      第201至206頁）在卷可考，是其於受徒刑執行完畢後之5 
      年內，故意再犯本件有期徒刑以上之罪，依刑法第47條第
      1 項規定，為累犯；併參酌被告本件所犯明顯未有應量處
      最低法定刑、又無法適用刑法第59條減輕規定之情形，自
      應依法加重其刑（司法院大法官解釋釋字第775 號解釋文
      暨理由書、最高法院109 年度台上字第51號、109年度台
      非字第12號判決理由併同參照）。
   2、次查被告事實欄一所為既未實際參與詐欺取財之犯行，犯
      罪情節顯較諸正犯為輕，爰依刑法第30條第2項規定，按
      正犯之刑減輕之。
   3、從而，被告本件所犯同時具有刑之加重（刑法第47條第1
      項）、減輕（刑法第30條第2項）事由，應依法先加後減
      之。　　　
（三）科刑
      爰以行為人之責任為基礎，審酌被告僅為順利申辦貸款，
      即恣意提供本案帳戶資料予「鄭經理」，致遭「鄭經理」
      暨所屬詐騙集團利用以遂行詐欺取財犯罪，其中犯罪動機
      雖非惡劣，然仍難認良善，且所為不單助長犯罪歪風，亦
      破壞社會治安及妨害金融秩序，更增加國家查緝犯罪及證
      人乙○○尋求救濟之困難，加以被告本件犯行幫助「鄭經理
      」暨所屬詐騙集團所詐得之金額高達14萬5,940元，所生
      損害顯非輕微，所為確屬不該，尤其被告犯罪後矢口否認
      犯行，復迄未與證人乙○○和解成立，俾積極填補所生損害
      ，是本院自亦無從於犯罪後態度為其有利之認定；兼衡被
      告職業為廚師、教育程度高職畢業、家庭經濟狀況普通、
      家庭生活支持系統非佳（本院卷第218至219頁），及其前
      案科刑紀錄（惟構成累犯部分不予重複評價【本院卷第20
      1至206頁】）等一切情狀，量處如主文所示之刑，併諭知
      易科罰金之折算標準，以資責懲。
據上論斷，應依刑事訴訟法第299條第1項本文，刑法第30條第1
項前段、第339條第1項、第47條第1項、第30條第2項、第41條第
1項本文，刑法施行法第1條之1第1項，判決如主文。
本案經檢察官林亭妤提起公訴，檢察官甲○○到庭執行職務。
中　　華　　民　　國　　110 　年　　4 　　月　　23　　日
                  刑事第一庭  審判長法  官  邱奕智
                                     法  官  蔡政晏
                                    法  官  陳偉達
以上正本證明與原本無異。
如不服本判決應於收受送達後20日內向本院提出上訴書狀，並應
敘述具體理由；其未敘述上訴理由者，應於上訴期間屆滿後20日
內向本院補提理由書（均須按他造當事人之人數附繕本）。「切
勿逕送上級法院」。告訴人或被害人對於本判決如有不服，請書
具不服之理由狀，請求檢察官上訴者，其上訴期間之計算係以檢
察官收受判決正本之日期為準。
                                    書記官  楊茗瑋
中　　華　　民　　國　　110 　年　　4 　　月　　26　　日
附錄本件論罪科刑法條：
刑法第339條第1項：
意圖為自己或第三人不法之所有，以詐術使人將本人或第三人之
物交付者，處5年以下有期徒刑、拘役或科或併科50萬元以下罰
金。